臺灣臺北地方法院民事裁定
111年度消債職聲免字第45號
聲  請  人  
即  債務人  李佩君  
代  理  人  陳福龍律師(法扶律師)  
相  對  人  
即  債權人  遠東國際商業銀行股份有限公司

法定代理人  周添財  



相  對  人  
即  債權人  台北富邦商業銀行股份有限公司

法定代理人  程耀輝  




相  對  人  
即  債權人  第一金融資產管理股份有限公司

法定代理人  楊錫隆  
代  理  人  許智傑  
相  對  人  
即  債權人  均和資產管理股份有限公司

法定代理人  朱祐宗  
代  理  人  陳怡穎  

上列當事人間聲請消債職權免責事件事件，本院裁定如下：
    主  文
聲請人乙○○應予免責。
    理  由
一、按法院為終止或終結清算程序之裁定確定後，除別有規定外
　　，應以裁定免除債務人之債務，消費者債務清理條例（下稱
    消債條例）第132 條定有明文。惟按法院裁定開始清算程序
    後，債務人有薪資、執行業務所得或其他固定收入，扣除自
    己及依法應受其扶養者所必要生活費用之數額後仍有餘額，
    而普通債權人之分配總額低於債務人聲請清算前2 年間，可
    處分所得扣除自己及依法應受其扶養者所必要生活費用之數
    額者，法院應為不免責之裁定，惟債務人證明經普通債權人
    全體同意者，不在此限；且債務人有下列各款情形之一者，
    法院應為不免責之裁定，但債務人證明經普通債權人全體同
    意者，不在此限：（一）於7 年內曾依破產法或本條例規定
    受免責；（二）故意隱匿、毀損應屬清算財團之財產，或為
    其他不利於債權人之處分，致債權人受有損害；（三）捏造
    債務或承認不真實之債務；（四）聲請清算前2 年內，因消
    費奢侈商品或服務、賭博或其他投機行為，所支出之總額逾
    該期間可處分所得扣除自己及依法應受其扶養者所必要生活
    費用之半數，或所負債務之總額逾聲請清算時無擔保及無優
    先權債務之半數，而生開始清算之原因；（五）於清算聲請
    前1 年內，已有清算之原因，而隱瞞其事實，使他人與之為
    交易致生損害；（六）明知已有清算原因之事實，非基於本
    人之義務，而以特別利於債權人中之1 人或數人為目的，提
    供擔保或消滅債務；（七）隱匿、毀棄、偽造或變造帳簿或
    其他會計文件之全部或一部，致其財產之狀況不真確；（八
　　）故意於財產及收入狀況說明書為不實之記載，或有其他故
    意違反本條例所定義務之行為，致債權人受有損害，或重大
    延滯程序。消債條例第133條、第134條分別定有明文。又消
    債條例之立法目的，在於使陷於經濟上困境之消費者，得分
    別情形依該條例所定重建型債務清理程序（更生）或清算型
    債務清理程序（清算）清理債務，藉以妥適調整其與債權人
    及其他利害關係人之權利義務關係，保障債權人之公平受償
　　，並謀求消費者經濟生活之更生機會，從而健全社會經濟發
    展；消費者依清算程序清理債務，於程序終止或終結後，為
    使其在經濟上得以復甦，以保障其生存權，除另有上述消債
    條例第133 條、第134 條所規定不予免責之情形外，就債務
    人未清償之債務採免責主義（消債條例第1條、第132條立法
    目的參照）。
二、查本件聲請人乙○○於民國109年12月18日具狀向本院聲請調
    解，於調解不成立後，聲請人向本院請求進入清算程序，經
    本院受理在案。本院遂以110 年度消債清字第66號裁定聲請
    人自110年6月23日下午4 時起開始清算程序，嗣經司法事務
    官以110年度司執消債清字第57號進行清算程序，而聲請人
    名下僅有三峽中山郵局存款債權新臺幣(下同)388元(帳號
　　：00000000000000)、聯邦商業銀行股份有限公司存款債權2
    0元(帳號：000000000000)、台灣中小企業銀行存款債權23
　　4元(帳號：00000000000)，而聲請人之財產不敷清償財團費
    用及財團債務，而於111年5月3日以110年度司執消債清字第
    57 號裁定本件清算程序終止等情，業經本院依職權調取110
    年度消債清字第66 號卷宗（下稱消債清卷）、110年度司執
    消債清字第57號卷宗（下稱司執消債清卷）核閱屬實。本院
    所為清算程序終止之裁定既已確定，依前揭規定，法院即應
    審酌聲請人是否有消債條例第133條、第134條所定應為不免
    責裁定之情形。
三、本院依消債條例第136 條規定，通知全體債權人及聲請人於
    111年9月30日下午15時50分到場陳述意見：
  ⒈聲請人經通知未到庭表示意見，僅具狀陳稱聲請人無消債條
    例第133條、134條各款之情形，請准予免責等語。
  ⒉債權人均和資產管理股份有限公司略以：不同意免責。債務
    人年52歲，仍有工作能力，若貿然免責，債權人權益恐將遭
    受莫大損失，請依職權調取聲請人財產所得資料，如有消債
    條例第133條、第134 條所定之情事，應為不免責之裁定等
    語。
  ⒊債權人第一金融資產管理股份有限公司經通知，惟未就聲請
    人是否有消債條例第133條、第134條規定不免責事由表示意
    見。
　⒋債權人台北富邦商業銀行股份有限公司略以：不同意免責。
    債務人負債原因係因其密集使用信用卡，為預借現金等非維
    持日常生活所必需相當之消費，請依職權調取聲請人財產所
    得資料，如有消債條例第133條、第134 條所定之情事，應
    為不免責之裁定等語。
　⒌債權人遠東國際商業銀行股份有限公司略以：不同意免責。
    請依職權調取聲請人財產所得資料，如有消債條例第133條
　　、第134條所定之情事，應為不免責之裁定等語。
四、經查：
  ㈠聲請人無消債條例第133條所定不免責事由：
  ⒈聲請人陳稱其自開始清算程序（即110年6月23日）後，任職
    於台南嬤台南米糕店工作，因該店負責人為其兄長及姪子，
    聲請人顧及手足情誼，自110年5月1日起至110年8月5日，無
    償協助籌備開店事宜，該店於110年8月5日開始營業，聲請
    人每月可領取薪資現金25,000元，惟該店於111年5月20日因
    疫情暫停營業至今，故目前無薪資收入，其配偶張連強會不
    定時將家庭生活費及兒子甲○○之扶養費匯入林奕晴之第一銀
    行帳戶，其女兒林奕晴於110年8月18日結婚後已非與聲請人
    同住，其會不定時將照料寵物狗費用匯入前開帳戶中等語
　　，並提出110 年度綜合所得稅各類所得資料清單、全國財產
    稅總歸戶財產查詢清單、勞保被保險人投保資料表、三峽中
    山郵局帳戶存摺影本(帳號：00000000000000)、第一銀行景
    美分行帳戶存摺影本(帳號：000-00-000000；戶名：林敬軒
　　)、收入切結書等為證（見本院卷第151頁至第167頁、第181
    頁至第192 頁）。經查，據聲請人提出之系爭第一銀行帳戶
    存摺影本可知，聲請人自開始清算程序(110年6月23日)後，
    受有配偶張連強及女兒林奕晴如附表所示之金額，其轉帳時
    間及金額雖非固定，然消債條例第133 條之固定性收入，非
    謂時間及金額需完全一致，僅需其時序上有經常性且金額數
    目上大致相同，應認係固定性收入，而聲請人每月皆受有2,
    000元至10,000元不等之金額，其時序上有經常性、金錢數
    額上亦非截然不同，又甲○○為須受扶養之人，詳如後述
　　，而聲請人亦主張配偶張連強部分匯款係甲○○之扶養費，是
    系爭收入扣除律師費、聲請人姑姑李魏娥之一次性借款及張
    連強所應支出之扶養費，其餘應認係聲請人之固定收入；至
    聲請人主張林奕晴之匯款係用於寵物飼養費用，並非全數供
    聲請人使用，難謂係固定收入云云，然聲請人並未提出相關
    單據以實其說，此部分主張洵無足採。綜上所述，本院認自
    裁定開始清算後即110年6月23日起至111年9月止，聲請人之
    固定收入共計362,558元(計算式：25,000元×26/30＋25,0
　　00元×8月＋25,000元×20/30＋124,224元＝362,558元)。
　⒉聲請人個人每月必要支出狀況：
　⑴聲請人主張其於裁定開始清算程序後之支出僅房租自111年6
    月起調降為15,000元，其餘均與清算時相同等語。本院依職
    權調閱消債清卷可知，聲請人於聲請清算時，主張每月必要
    支出共計3萬1,598元，包含膳食費6,000元、交通費1,500元
　　、醫療費1,000元、房租17,000元、健保費(含未成年子女)
　　1,498元、水費300元、電費1,000元、電話費2,000元、瓦斯
    費500元、網路費800元，並提出房屋租賃契約書、臺北自來
    水事業處水費通知單、台灣電力公司繳費通知單、欣欣天然
    氣(股)公司天然氣費繳費通知單、全民健康保險保險費計算
    表、凱擘大寬頻繳款單、中華電信電信費簡訊、臺北市聯合
    醫院診斷證明書暨門診急診費用收據、新眼光眼科診所診斷
    證明書暨處方收據等件為證(見調解卷第15 頁至第17頁、消
    債清卷第49頁至第123頁、第201頁至第207頁)。
　⑵按家庭生活費用應由聲請人與同住之人，各依其經濟能力、
    家事勞動或其他情事分擔之。經查，聲請人於聲請清算時，
    原與子女林奕晴及甲○○同住，然林奕晴因結婚現已不與聲請
    人同住，業據其提出林奕晴之身分證影本附卷可稽(見本院
    卷第243頁至第245 頁)，勘信為真。又甲○○現已成年，且據
    聲請人陳稱，甲○○於110年8月5日同受雇於台南嬤台南米糕
    店，嗣於111年5月離職，堪認於此期間有共同分擔家庭生活
    費用之能力，合先敘明。
　⑶就膳食費6,000元、交通費1,500元部分，聲請人雖未提出相
    關單據以資證明，惟本院審酌上開項目及數額核與常情無違
　　，均屬維持生活所需，應予准許。就醫療費1,000 元部分，
    依上開診斷證明書所載，聲請人患有子宮平滑肌瘤、青光眼
　　，均需定期門診追蹤治療等情，堪認聲請人應有每月定期看
    診之需求，且其主張之數額核與單據相符，亦予准許；就健
    保費1,498元、電話費2,000元部分，依全民健康保險保險費
    計算表、中華電信電信費簡訊所載，聲請人每月保險費749
    元、電信費1,399元，逾此部分，應予剔除。而原主張甲○○
    之健保費部分支出，於甲○○有收入之期間內，應予剔除
　　；就房租、水費、電費、瓦斯費、網路費等家庭生活費用部
    分，依上開單據及聲請人陳報狀所載，房租15,000元、平均
    每月水費136元、電費773元、瓦斯費333元、網路費550元，
    則聲請人於110年8月至111年5月份每月應負擔房租7,500元
    、水費68元、電費387元、瓦斯費167元、網路費275元(計算
    式：15,000元÷2人＝7,500元；136元÷2人＝68元；773元÷2人＝
    387元；333元÷2人＝167元；550元÷2人＝275元，元以下四捨
    五入)，逾此部分，應予剔除。是本院認聲請人每月必要生
    活費用應為28,189元(計算式：膳食費6,000元＋交通費1,500
    元＋醫療費1,000元＋房租15,000元＋水費136元＋電費773元＋瓦
    斯費333元＋網路費550元＋健保費1,498元＋電信費1,399元＝28
    ,189元)；而於110年8月至111年5月份每月必要生活費用應
    為19,045元(計算式：膳食費6,000元＋交通費1,500元＋醫療
    費1,000元＋房租7,500元＋水費68元＋電費387元＋瓦斯費167元
    ＋網路費275元＋健保費749元＋電信費1,399元＝19,045元)。則
    聲請人於裁定開始清算程序後即111年6月23日起至111年9月
    止之必要生活費用共計338,
　　912元(計算式：28,189元×8/30＋28,189元×1月＋19,045元×10
    月＋28,189元×4月＝338,912元)。
　⒊聲請人主張每月須支出甲○○之扶養費：
    按民法第1117 條第1項規定，受扶養權利者，以不能維持生
    活而無謀生能力者為限。是若受扶養者已成年，須不能維持
    生活及無謀生能力者始有受扶養之必要。聲請人主張其子甲
    ○○除自110年8月5日至111年5月份任職於台南嬤台南米糕店
    時有收入外，自裁定開始清算後迄今無收入，故聲請人每月
    會給予甲○○2,000 元，亦不時會給予其金額不一之扶養費等
    語。經查，甲○○生於00年0月00日已成年，其名下無財產且
    除於上開受雇於米糕店時有收入外，並無收入，業據本院職
    權調取其110年度稅務電子閘門財產所得調件明細表在卷可
    稽。又甲○○前因詐欺等案件受刑事判決，甫成年且有前科紀
    錄，本院認其謀生能力應較一般成年人受限，而有受扶養之
    必要。次查，聲請人主張依新北市政府公告之最低生活費計
    算，本院審酌甲○○居住於新北市新店區，此有戶籍謄本附卷
    可參(見調解卷第65頁)，爰以衛生福利部公告之110及111年
    度新北市每人每月最低生活費用15,600元及15,8
　　00元之1.2倍即18,720元及18,960元(計算式：15,600元×1.2
    ＝18,720元；15,800元×1.2＝18,960元)，並以此數額作為甲○
    ○每月必要生活費用。又聲請人及其配偶皆為甲○○之扶養義
    務人，是聲請人110年及111年每月應負擔之合理扶養費為9,
    360元及9,480元(計算式：18,720元÷2人＝9,360元；18,960
    元÷2人＝9,480元)，惟聲請人僅陳稱其每月會給予甲○○2,000
    元，亦不時會給予其金額不一之扶養費等語，本院爰以5,68
    0元及5,740元【計算式：（9,360元＋2,000元)
　　÷2＝5,680元；（9,480元＋2,000元)÷2＝5,740元】作為聲請人
    每月支出之扶養費金額。據上所述，聲請人自開始清算程序
    （即110年6月23日）至111年9月間需負擔甲○○之扶養費總計
    30,155元(計算式：5,680元×8/30＋5,680元×1月＋5,740元×4
    月＝30,155元)。
　⒋基上，聲請人自本院裁定開始清算程序（即110年6月23日）
    至111年9月止之收入362,558元，扣除此期間之必要生活費
    用338,912元及兒子甲○○之扶養費30,155元，已無剩餘，核
    與消債條例第133條所規定「法院裁定開始清算程序後，債
    務人有薪資、執行業務所得或其他固定收入，扣除自己及依
    法應受其扶養者所必要生活費用之數額後仍有餘額」之要件
    不符，應認聲請人並無消債條例第133條之不免責事由。
  ㈡聲請人無消債條例第134條之不免責事由：
　⒈消債條例關於清算程序是以免責主義為原則，不免責為例外
    ，倘債權人主張聲請人有消債條例第134條各款所定不免責
    之情事，應由債權人就聲請人有合於上開各款要件之事實，
    提出相當之事證證明之，惟本件債權人均未具體說明或提出
    相當事證證明，本院亦查無聲請人有何消債條例第134 條所
    列各款之不免責事由，自難認聲請人有消債條例第134 條各
    款所定不免責事由之情事存在，故聲請人並無消債條例第13
    4條所定不免責事由之存在，堪可認定。
  ⒉又本院依職權就現有事證予以調查審酌之結果，復查無聲請
    人有何其他違反消債條例第134條之情形。
五、綜上所述，聲請人業經本院為終止清算程序之裁定確定，且
    不符合消債條例第133條所定之情形，復查無同條例第134條
    各款所列之不免責事由，依同條例第132 條之規定自應裁定
    聲請人免責。
六、依消債條例第132條，裁定如主文。
中　　華　　民　　國　　111 　年　　11　　月　　22　　日
              民事第二庭    法　　　官　蒲心智
以上正本係照原本作成。
如不服本裁定應於送達後10日內向本院提出抗告狀，並繳納抗告
費新臺幣1,000元。
中　　華　　民　　國　　111 　年　　11　　月　　22　　日
                            書  記  官  林芯瑜
附表(新臺幣/元)
編號 日期 金額 匯款人 備註 1 110年7月1日 3,000元 2,000元 張連強 聲請人配偶(下同) 2 110年7月2日 5,000元 2,000元 林奕晴 聲請人女兒(下同) 3 110年7月10日 2,000元 張連強  4 110年7月13日 3,000元 張連強  5 110年7月15日 5,000元 張連強  6 110年7月29日 3,000元 張連強  7 110年8月1日 4,000元 林奕晴  8 110年8月10日 5,000元 張連強  9 110年8月17日 12,000元 張連強  10 110年9月1日 20,000元 張連強 律師費 11 110年9月2日 3,000元 林奕晴  12 110年9月14日 10,000元 林奕晴  13 110年9月30日 3,000元 林奕晴  14 110年10月8日 20,000元 張連強 律師費 15 110年10月30日 3,000元 林奕晴  16 110年11月21日 2,000元 林奕晴  17 110年12月4日 2,000元 林奕晴  18 111年1月2日 3,000元 林奕晴  19 111年1月31日 20,000元 張連強 律師費 20 111年2月23日 3,000元 張連強  21 111年3月1日 3,000元 林奕晴  22 111年3月7日 10,000元 張連強  23 111年3月8日 50,000元 張連強 律師費 24 111年3月22日 3,000元 張連強  25 111年3月24日 2,000元 林奕晴  26 111年5月5日 5,000元 張連強  27 111年5月6日 36,000元 李魏娥 聲請人姑姑借款 28 111年5月19日 4,000元 林奕晴  29 111年6月8日 12,000元 張連強  30 111年6月19日 3,000元 張連強  31 111年6月20日 2,000元 林奕晴  32 111年7月1日 10,000元 張連強  33 111年7月26日 10,000元 林奕晴  34 111年8月3日 10,000元 張連強  35 111年8月17日 5,000元 張連強  36 111年8月21日 10,000元 張連強  37 111年8月22日 10,000元 林奕晴  1.見本院卷第183頁至第192頁 2.110年6月23日至111年9月份，張連強應負擔甲○○之扶養費數額：計算式(9,360元×8/30＋9,360元×1月＋9,480元×4月＝49,776元) 3.扣除律師費、聲請人姑姑借款及張連強應負擔甲○○之扶養費數額，其餘共計：124,224元